【裁判字號】    88,再易,25
【裁判日期】    890714
【裁判案由】    拆屋還地
【裁判全文】
臺灣臺中地方法院民事判決                    八十八年度再易字第二五號
      再審原告    甲○○
      再審被告    財政部國有財產局台灣中區辦事處
                              .
      法定代理人  蔡信三      .
      訴訟代理人  乙○○      .
右當事人間拆屋還地事件，再審原告對於民國八十八年四月三十日本院八十七年度簡
上字第九七號簡易訴訟第二審判決提起再審，本院判決如左：
    主    文
再審之訴駁回。
再審訴訟費用由再審原告負擔。
    事實及理由
一、本件再審原告主張：查台中縣神岡鄉○○段第二五七地號土地（下稱系爭土地）
    ，因土地所有權第一次登記已塗銷，故屬無土地所有權人之登記，是以系爭土地
    已非土地法第五十三條規定之公有土地，而係同法第五十七條規定視為無主之土
    地。而按「稱不動產者，謂土地及其定著物」；「不動產物權‧‧‧非經登記，
    不生效力」；「所有權應辦理登記」，分別為民法第六十六條第一項、第七百五
    十八條、土地登記規則第五條第一項第一款所明定。且公有土地、國有土地，應
    聲請地政機關為公有土地、國有土地之囑託登記，亦為土地法第五十二條、國有
    財產法第十八條第一項所明定，因此土地所有權應辦理土地登記為法律所明定。
    原確定判決認定國有土地不以登記為必要，顯有錯誤。又所有人於法令限制範圍
    內得自由使用、收益、處分其所有權，並排除他人之干涉，為民法第七百六十二
    條規定。原確定判決認定再審被告為系爭土地之管理者，亦顯有錯誤。再者，再
    審原告自民國（下同）四十三年六月十一日占有系爭土地，迄今已逾二十年以上
    ，自得依民法第七百六十九條之規定，因時效取得系爭土地之所有權，依最高法
    院四十七年台上字第九一七號判例：「不當得利，須以無法律上之原因而受有利
    益，致他人受損害為其成立要件，其因時效而取得權利，民法既有明文規定，即
    與無法律上之原因而受有利益之情形有別不生不當得利之問題」，原確定判決確
    定再審原告於八十八年二月二十五日前，係無權占有系爭土地，而有不當得利之
    情形，自屬民事訴訟法第四百九十六條第一項第一款適用法規顯有錯誤。
二、按適用法規顯有錯誤者，得以再審之訴對於確定終局判決聲明不服，民事訴訟法
    第四百九十六條第一項第一款規定甚明。所謂適用法規顯有錯誤係指積極的適用
    法規錯誤，即所適用之法規不合於法律規定或與司法院、大法官會議現尚有效之
    解釋及最高法院現尚有效之判例顯然違反者，或消極的不適用法規而言。本件再
    審原告主張原確定判決有適用法規顯有錯誤情事，無非以原確定判決認定(1)系爭
    土地係國有土地，不以登記為必要；(2)再審被告為系爭土地管理人，顯有與相關
    規定未合之處。(3)再審原告於八十八年二月二十五日前占有系爭土地仍屬無權占
    有，而有不當得利之情，違反最高法院四十七年台上字第九一七號判例等語。惟
    查：(1)系爭土地雖於八十二年六月二十日依土地法第五十三條規定為國有，並由
    財政部國有財產局為管理者，然應再審原告以豐原地政事務所辦理登記程序未達
    合法之公告期間為由，向豐原地政事務所陳情，嗣於八十七年十月二十六日調處
    不成後，經該所於八十七年十一月十七日以八七豐地一字第八七○○九八四九號
    函以「有關神岡鄉八十二年重測區內土地之系爭土地未依土地法第五十八條第一
    項規定辦理公告即辦理第一次所有權登記，擬准依行政院六十二年八月九日台（
    62 ）內字第六七九五號函，及土地登記規則第一三二條規定，塗銷第一次所有
    權登記」，而系爭土地於前確定判決爭訟時第一次土地所有權已塗銷，而無所有
    權登記之資料等情，業經本院調取原確定判決即本院八十七年度簡上字第九七號
    案卷查明屬實。是以系爭土地非屬土地法第五十三條規定之土地，而屬同法第五
    十七條「視為無主之土地」之事實堪以認定。然按「中華民國領土內之土地，屬
    於中華民國人民全體」，為憲法第一百四十三條第一項前段所明定，又「中華民
    國領域內之土地，屬於中華民國人民全體，其經人民依法取得所有權者，為私有
    土地」；「凡不屬於私有或地方所有之財產，除法律另有規定外，均視為國有財
    產」；「本法第二條第二項所稱凡不屬於私有或地方所有之財產，係指未經登記
    之不動產或未確定屬於私有或地方所有之財產。」，亦分別為土地法第十條第一
    項、國有財產法第二條第二項及國有財產法施行細則第三條所明定。是以未經登
    記為私人所有之土地，即當然屬於公有土地（土地法第四條參照）。再觀之土地
    法第五十三條：「無保管或使用機關之公有土地及因地籍整理而發現之公有土地
    ‧‧‧逕為登記」之規定，益證公有土地不以登記為國有為必要。而再審被告係
    財政部國有財產局依國有財產法第九條第二項之規定，承辦國有財產事務，自屬
    系爭土地之管理者甚為明確，從而再審原告主張原確定判決認定系爭土地係國有
    土地，不以登記為必要；再審被告為系爭土地管理人，顯有與相關規定未合云云
    ，顯不足採。又按以所有之意思，二十年間和平繼續占有他人未登記之不動產者
    ，得請求登記為所有人，民法第七百六十九條定有明文。然不動產占有人具備時
    效要件者，僅得請求登記為所有權人，而非當然取得其所有權，必須辦理登記，
    自登記完成之日起，始取得其所有權。惟為貫徹時效取得制度之規範目的，應認
    為如占有人已為登記之聲請，即非無權占有，所有人不得請求返還（最高法院六
    十九年第五次民事庭會議決議、最高法院八十六年度台上字第三一四○號、八十
    七年度三○八一號判決參照）。經查再審原告以占有系爭土地已達二十年以上期
    間，而於八十八年二月二十五日向豐原地政事務所申請所有權登記，此有八十八
    年三月十六日八八豐地一字第八八○○二○九五號函影本附於原判決卷內可稽，
    是參以最高法院七十七年度台上字第一二○八號判決「占有人於占有物上行使之
    權利，推定其適法有此權利。又善意占有人依推定其為適法所有之權利，得為占
    有物之使用及收益。分別為民法第九百四十三條、第九百五十二條所明定。是占
    有人因此項使用所獲得之利益，對於所有人不負返還之義務，此為不當得利之特
    別規定，不當得利規定於此無適用之餘地。不動產占有人『於其完成物權取得時
    效並辦畢登記』時，就時效進行期間之占有，亦應解為有上述規定之適用，方能
    貫徹法律保護善意占有人之意旨」等語，原確定判決認定再審原告自八十八年二
    月二十五日起，非屬無權占有系爭土地，自無不當得利可言，再審原告於聲請登
    記之前之占有仍為無權占有，判決再審原告應返還自八十六年九月一日起至八十
    八年二月二十四日相當於租金（系爭土地當期公告地價年息百分之八計算）之利
    益予再審被告，並無不合。從而再審原告指摘原確定判決違反最高法院四十七年
    台上字第九一七號判例（經查該判例意旨為：「凡訂立婚約而接受聘金禮物‧‧
    ‧」與本件情節無涉）云云，即屬無據。
三、綜上所述，原確定判決並無適用法規錯誤或違反最高法院現尚有效之判例之情形
    ，再審原告依民事訴訟法第四百九十六條第一項第一款提起再審之訴，核無理由
    ，應予駁回。
四、結論：本件再審原告之訴無理由，依民事訴訟法第五百零五條、第七十八條，判
    決如主文。
中        華        民        國    八十九    年    七    月    十四    日
                                    臺灣臺中地方法院民事第四庭
~B 審判長法官  王      銘
~B 法      官  王  世  華
~B 法      官  王  邁  揚
右為正本，係照原本作成。
中        華        民        國    八十九    年    七    月    十四    日
~B法院書記官


司法院資訊處製作；財團法人民間司法改革基金會備份。
